臺灣高等法院高雄分院刑事判決　　　　95年度上訴字第1604號
上　訴　人　臺灣屏東地方法院檢察署檢察官
被　　　告　甲○○
　　　　　　　　　　（另案在臺灣高雄監獄執行中）
指定辯護人　郭泰煌律師
上列上訴人因被告殺人案件，不服臺灣屏東地方法院93年度重訴
字第7 號中華民國95年7 月13日第一審判決（起訴案號：臺灣屏
東地方法院檢察署92年度偵字第5333號），提起上訴，本院判決
如下：
     主  文
上訴駁回。
     理  由
一、公訴意旨略稱：被告甲○○與賴可見、杜人於92年4 月3
    日19時許，在屏東縣春日鄉○里村○○路21號金明志小吃部
    飲酒，3 人均略帶酒意，因杜人擅將共飲之大鵰酒整瓶取
    走，欲為獨飲，被告心生不睦，邀杜人店外理論，杜人
    甫步出至店外電線桿前，被告竟以殺人犯意，持不明銳器，
    朝身高較其矮約13公分之杜人右頭頂要害猛力擊去，杜
    人身受重創，不支倒地，賴可見見狀，迅請店主聯繫救護車
    前來，旋與被告搭該救護車護送至枋寮醫院，延至92年4 月
    17日14時許，杜人終因頭部外傷合併頂骨骨折、顱內出血
    及其合併症，傷重不治死亡。因認被告係犯刑法第271 條第
    1 項之殺人罪嫌云云。
二、按犯罪事實應依證據認定之，無證據不得認定犯罪事實。不
    能證明被告犯罪者，應諭知無罪之判決，刑事訴訟法第154
    條第2 項、第301 條第1 項分別定有明文。又所謂認定犯罪
    事實之證據，係指足以認定被告確有犯罪行為之積極證據而
    言，如未發現相當證據，或證據不足以證明，自不能以推測
    或擬制之方法，以為裁判基礎。又認定不利於被告之事實，
    需依積極證據，茍積極證據不足為不利於被告事實之認定時
    ，即應為有利於被告之認定，更不必有何有利之證據。次按
    刑事訴訟上證明之資料，無論其為直接證據或間接證據，均
    須達於通常一般人均不致於有所懷疑，而得確信其為真實之
    程度，始得據為有罪之認定，若其關於被告是否犯罪之證明
    未達此程度，而有合理性懷疑之存在，致使無從形成有罪之
    確信，根據「罪證有疑，利於被告」之證據法則，即不得遽
    為不利被告之認定，其以情況證據斷罪時，尤須基於該證據
    在直接關係上所可證明之他項情況事實，本乎推理作用足以
    確證被告有罪，方為合法，不得徒憑主觀上之推想，將一般
    經驗上有利被告之其他合理情況逕予排除，此觀諸最高法院
    76年度台上字第4986號、32年度上字第67號判例意旨亦甚明
    顯。綜上言之，認定被告犯罪事實之證據，僅限於積極證據
    ，不能僅憑被告辯稱不足採之消極證據而認定被告犯罪事實
    。又積極證據中固包括間接證據，惟間接證據須經由論理法
    則及經驗法則之檢證，綜合判斷後達到可資確信為真實之程
    度，而無合理懷疑情形存在，始得據以認定被告犯罪事實。
    復按採用情況證據認定犯罪事實，須其情況與待證事實有必
    然結合之關係，始得為之，如欠缺此必然結合之關係，其情
    況猶有顯現其他事實之可能者，據以推定犯罪事實，即非法
    之所許，亦據最高法院83年度台上字第3551號判決意旨揭櫫
    甚明。且法院固應依職權調查證據，但並無蒐集證據之義務
    ，法院調查之範圍以審判中案內所存在之一切證據為限，案
    內所不存在之證據，即不得責令法院為發現真實，應依職權
    從各方面詳加蒐集、調查，亦經最高法院87年度台非字第1
    號判決闡釋在案。
三、公訴人認被告犯有殺人罪嫌，係以：(1)證人賴可見、彭文妹
    、卓慧芳、蘇盟傑、葉慶輝證言。(2)相驗筆錄、解剖筆錄、
    相驗屍體證明書、驗斷書、相驗相片7 張、解剖相片27張、
    死者枋寮醫院病歷、X 光片7 片、CT2 片及法務部法醫研究
    所92年6 月20日法醫理字第090001541 號函及92法醫所醫鑑
    字第0573號鑑定書。(3)檢察官於92年7 月8 日就金明志小吃
    部地形位置及死者與被告當日行經路線、地形勘驗筆錄、勘
    驗相片12張、現場補拍照片10張及補繪現場圖。(4)證人白榮
    福證言及工寮位置相片12張，為其論據。
四、被告於警、偵、原審及本院審理時均否認有殺人情事，辯說
    ：案發當時，自己先起身離開座位，走到門口時，聽到碰一
    聲，回頭就發現死者杜人已經倒在地上，不知他為何倒地
    受傷云云。經查：
（一）被害人杜人於92年4 月3 日16時30分許，與賴可見、被
      告一同在金明志小吃部飲酒，直至19時許，被告與被害人
      不知何故前後往門口走去，旋即被害人倒地受傷，經被告
      與賴可見偕同送往枋寮醫院就醫，被害人遲至92年4 月17
      日14時許，因腦組織挫傷嚴重不治死亡一情，已據證人賴
      可見於警詢及原審審理時證述明確（見相驗卷92年4 月14
      日警詢筆錄、原審卷94年8 月11日審理筆錄），核與證人
      即金明志小吃部負責人彭文妹於警詢中證述情節相符（見
      相驗卷92年4 月14日警詢筆錄），並有枋寮醫院診斷證明
      書2 紙在卷可參（見相驗卷第20、21頁），堪信為真。
（二）臺灣屏東地方法院檢察署檢察官據報初步相驗被害人之屍
      體後，認須有解剖以究明其直接死亡原因之必要，而於92
      年4 月22日，會同法醫師解剖被害人之屍體，於解剖過程
      中，發現被害人頭頂部有裂縫，向上延伸至矢狀縫，在右
      側頭骨處有血塊，且對到左前額處亦有血塊，經法醫師鑑
      定認參考死者送醫急救之枋寮醫院所提供之病歷紀錄和電
      腦斷層攝影可知，死者送至醫院急診室時，前額與頭頂有
      兩個皮膚裂傷，此紀錄與解剖時所見之前額結痂傷口和頂
      部外科縫合傷口吻合，而頂部頭皮之縫合傷口與頂骨之三
      叉線狀骨折之交叉點亦處相同位置，手術紀錄亦記載於開
      顱手術中發現額葉和頂葉有腦挫傷及挫傷性腦內出血和硬
      腦膜下腔出血，綜合上述諸點，可推斷除非事發現場有高
      度墜落地形，如深溝或半層樓以上之階段，其高度落差逾
      1.5 公尺，而死者以倒栽蔥方式墜落，頭頂著地，否則死
      者頭部之傷應是遭人以器物重擊頭部，而打擊面上有一小
      突出物，如較大之鐵釘等，方能造成死者頭部之外傷等情
      ，有勘驗筆錄、相驗屍體證明書及法務部法醫研究所92法
      醫所醫鑑字第0573號鑑定書各1 份在卷足憑（見相驗卷第
      145 、146 、176 、121-130 頁）。是此，足認被害人係
      於92年4 月3 日19時許前之某時，因自己不慎墜落或遭不
      詳人士以不詳利器敲擊致死一節，確為屬實。
（三）案發當時，在場證人賴可見於警、偵訊及原審審理時均證
      稱：被害人與被告先後步出門口，因當時我所坐的位置被
      樑柱擋住，所以未看到有人毆打被害人，僅聽見砰一聲，
      我往右看，就看到死者倒在地上，沒有發現被告手上有拿
      任何東西，現場亦無兇器、跡證、木棍、鐵棍、打鬥痕跡
      等語（見相驗卷94年4 月14日警詢筆錄、92年4 月18日偵
      訊筆錄、原審卷94年8 月11日審理筆錄），核與證人即當
      日另1 名在場之彭文妹於警、偵訊時證稱：看到被害人倒
      在地上時，僅看到被告站在旁邊，但沒有看到被告手上有
      任何物品，被告身上無血跡，四周亦無木棍、兇器存在，
      被告當時告知我被害人乃自行喝酒摔倒等語相符（見相驗
      卷92年4 月14日警詢筆錄、92年5 月29日偵訊筆錄）。是
      以上證據充其量僅可證明被告確於92年4 月3 日19時許即
      被害人倒地之際，身處被害人附近，然並無任何其他證據
      ，例如兇器等，得以結合被告與被害人倒地之間之連結關
      係，當然無法僅執上開「被告身處被害人身邊」之情況證
      據，進一步推定被告確於92年4 月3 日19時許前之某時，
      持不詳利器為殺害被害人之舉。是公訴人所提出此部分證
      據，未足以證明被告為殺人犯行。
（四）法醫師胡璟於原審審理時以鑑定人之身分供稱：「（問）
      單純以手拳擊的力量可否造成？）一般來講，如果攻擊者
      及被攻擊者都是直立的姿勢，如果身高類似，或者說攻擊
      者身高甚至比較矮，而且立足點是接近水平高度一樣，此
      時是相當困難的，因為他必須要跳躍的方式... 但是高度
      有落差就有例外，如果攻擊者站的腳底高度比被攻擊者高
      於30公分以上，有一個高度落差，他的加速使力，就能增
      加一等... 」（見原審卷94年8 月11日審判筆錄）。惟本
      件被告身高172 公分（見原審卷93年8 月18日審理筆錄）
      ，被害人杜人身高則為157 公分（見法務部法醫研究所
      92法醫所醫鑑字第0573號鑑定書），可見2 人身高相差約
      15 公 分，不及法醫師胡璟所稱「高於30公分以上」高度
      落差之一半。法醫師胡璟又稱：「... 似乎並非單純用拳
      頭就可以打出來，因為拳頭表面是皮膚，接下去可能有少
      數的皮下軟組織，手指骨、手掌的骨頭，頭皮表面有頭髮
      ，頭皮、頭皮下的腱帽膜均為軟的，在一般人來講，非特
      殊情況，光是赤手用拳頭是不太可能造成頭皮裂傷。」是
      就被告與死者身高落差而言，被告能否有足夠力道，僅以
      徒手造成死者頭部外傷合併頂骨骨折、顱內出血之嚴重傷
      勢，實乃有疑。
（五）本件被害人之死因已無可能僅以被告徒手攻擊所致，則是
      否得持凶器為之？另據法醫師胡璟於原審審理時以鑑定人
      之身分供稱：「有可能在1 個類似突擊的方式，連續被毆
      擊頭部，徒手我認為不太可能，但是如果持一兇器，兇器
      上有1 個突出的異物，且異物不大，因為被害人頭頂上的
      裂傷不大，我們在解剖時，看到傷口沒有超過2 公分長，
      ... 他的頭部是遭受他人重擊，重擊物有可能是1 個扁扁
      的板子上面有突起1 公分直徑的釘帽... 」（見原審卷94
      年8 月11日審判筆錄）。惟據上開在場之2 名證人賴可見
      與彭文妹均明確表示，被害人倒地後，其等立即前往查看
      ，均未見有任何凶器或跡證遺留該地。再據屏東縣警察局
      枋寮分局刑事組所為之案情調查，92年4 月4 日，警方接
      獲報案趕赴現場，亦曾四周清查，均未發現有何較可疑或
      與本案有關之兇器存在，此有屏東縣警察局枋寮分局刑事
      組93年5 月3 日函覆原審之偵查報告1 紙附卷可證（見原
      審一卷第52頁）。因此，本件並未有兇器扣案，行兇工具
      之種類、型式仍屬不明。雖原審曾依職權命警方於93年11
      月19日，至被告友人劉仙忍住處搜索，並扣得銀色戒指1
      枚，惟此搜索之時間距離本件案發時間（92年4 月3 日）
      已逾1 年7 月之久，被告於原審審理時堅稱：其取得該枚
      戒指之時間係在本案案發之後（見原審卷94年8 月11日審
      判筆錄）。是以本件尚無證據證明扣案戒指於案發當時，
      即已由被告佩戴。又此枚戒指之扣押地點係在高雄縣林園
      鄉○○村○○路198 巷10號被告友人劉仙忍住處，與本案
      案發地點並無地緣關係，亦無證據證明被告於案發日持此
      戒指攻擊被害人之後，即將此兇器藏放在查扣戒指之處所
      ，實難據此揣測扣案銀色戒指1 枚即屬被告案發當日所佩
      戴擊殺被害人之凶器，應無從認定與本案有關。
（六）檢察官上開舉證之三之(2)，僅能證明被害人死亡之事實。
      上開三之(4)，亦僅能證明被害人與被告當日下午，有共同
      在白榮福之工寮內飲酒一事。此外，雖歷經檢察官及原審
      受命法官前往案發地點進行勘驗，均未發現現場有何可能
      造成被害人跌倒或摔落之地形、地物。且此2 次勘驗距離
      案發當日各有3 個月與1 年1 月餘之久，此有92年7 月8
      日與93年5 月10日勘驗筆錄各1 紙可證（見相驗卷第145
      、146 頁、原審一卷第56頁～71頁），殊難據此推論案發
      當日現場之地形、地貌、地物仍然完全一致，無有任何變
      動，而被害人絕無可能自行摔倒或碰撞物體之情形。故依
      公訴人所提之前述證據，自難據以推認被告即係殺害被害
      人之行為人。揆諸首開說明，自難僅憑被告當時身處被害
      人身邊一節，進而臆測被告確有殺害被害人。
（七）本院依檢察官之聲請，囑託法務部調查局第六處南部通訊
      中心對被告為測謊鑑定，鑑定報告顯示被告對犯罪事實有
      說謊反應，此有該局95年12月6 日調科南字第0950054645
      0 號測謊報告書附卷可稽。該鑑定報告符合下列測謊基本
      程式要件，故有證據能力：
      (1)經受測人同意配合，並已告知得拒絕受測，以減輕受測
        者不必要之壓力。
      (2)測謊員經良好之專業訓練與相當之經驗。
      (3)測謊儀器品質良好，且運作正常。
      (4)受測人身心及意識狀態正常。
      (5)測謊環境良好，無不當之外力干擾。
      (6)受囑託之鑑定機關不僅將鑑定結果函覆，並將鑑定經過
        一併載明於測謊之鑑定報告書中。
      有關測謊報告之證明力：受測者否認犯罪之供述呈現不實
      之情緒波動反應，不得採為有罪判決之唯一證據，仍應有
      其他補強證據方可，最高法院92年度台上字第2282號、94
      年度台上字第7380號、95年度台上字第873 號、87年度台
      上字第3339號判決採此見解。本件既無人證目睹被告案發
      當日確有打擊被害人致其受傷致死之事實，亦無任何物證
      例如兇器等證據證明被告持之以攻擊被害人，本院對於卷
      內證據資料，逐一剖析並參互審酌，仍無從獲得被告殺人
      有罪之心證。此外，復查無其他確切證據足證被告有殺人
      犯行，既不能證明被告犯罪，則依前開「罪證有疑，利於
      被告」之原則，原審依法諭知無罪之判決，即無不合。
（八）檢察官上訴意旨略稱：(1)被害人應非自行跌落致死，而係
      遭人毆擊致死。(2)被告與被害人在喝酒時際發生爭執，2
      人走出小吃部在屋外爭吵，被告忿怒毆擊被害人，實可推
      斷。(3)被害人倒地時，僅有被告1 人在其旁邊，若非被告
      施以外力，被害人焉有可能受傷倒地云云。但查(1)被害人
      因喝酒多量，走出小吃部後體力不支倒地，亦不悖常情。
      被害人倒地時，雖僅有被告1 人在其旁邊，但尚不得據此
      事實即推論被害人係遭被告毆擊而倒地。檢察官應負被告
      殺人之舉證責任，被告不負自證無罪之義務。(2)被告與被
      害人間並無深仇大恨，喝酒時際，有說有笑，並無不愉快
      之動作，證人賴可見已於原審審理證述在卷。縱有爭喝酒
      類之舉，亦僅屬細小事故，不足以引發被告動怒，此由被
      告並無於爭喝酒類之當時動怒出手毆打被害人，即足佐證
      被告並無動怒之情事，被告應無殺人之動機。(3)現場及被
      告身上均查無兇器，被告與賴可見速將被害人送醫急救，
      被告並無逃離現場，衡情被告應無殺害被害人之犯意與犯
      行。(4)現場證人賴可見、彭文妹2 人均證稱未見有被告毆
      打被害人之動作，檢察官亦無證據證明被告毆打被害人，
      難謂被告持用兇器毆擊被害人。(5)依據法醫師胡璟於原審
      審理所為之證述，尚無從認定扣案之戒指曾經觸及被害人
      之頭部，亦無從認定被告於案發當時手上佩戴有該戒指，
      扣案之戒指應非兇器。本件並無人證、物證足以證明被告
      因動怒而持用兇器毆擊被害人頭部致受傷倒地，不治死亡
      ，自不得僅憑被告與被害人有爭喝酒類及被害人倒地時，
      僅有被告1 人在其旁邊等情，遽予推論被告有殺害被害人
      之犯意與犯行。檢察官上訴沒有理由，應予駁回。
據上論斷，應依刑事訴訟法第368條，判決如主文。
本案經檢察官邱榮藏到庭執行職務。
中　　華　　民　　國　　96　　年　　1 　　月　　2 　　日
                  刑事第二庭    審判長法  官  林正雄
                                      法  官  陳啟造
                                      法  官  黃壽燕
以上正本證明與原本無異。
如不服本判決應於收受本判決後10日內向本院提出上訴書狀，其
未敘述上訴理由者，並得於提起上訴後10日內向本院補提理由書
狀（均須按他造當事人之人數附繕本）「切勿逕送上級法院」。
中　　華　　民　　國　　96　　年　　1 　　月　　3 　　日
　　　　　　　　　　　　　　　　　　　書記官  高惠珠
                                                      q
